【裁判字號】    95,訴,1530
【裁判日期】    980305
【裁判案由】    偽造有價證券
【裁判全文】
臺灣臺南地方法院刑事判決              95年度訴字第1530號
公  訴  人  臺灣臺南地方法院檢察署檢察官
被      告  丁○○
選任辯護人  查名邦律師
上列被告因偽造有價證券案件，經檢察官提起公訴（95年度偵字
第2062號），本院判決如下：
    主  文
丁○○無罪。
    理  由
一、公訴意旨略以：丁○○於民國九十年十一月二十九日，欲向
    甲○○借款新臺幣（下同）七萬元，並因丁○○父親陳順福
    曾於八十六至九十年間向甲○○之母戊○○借款二百三十萬
    元，遂基於意圖為自己不法之所有及偽造有價證券之犯意，
    明知其父親陳順福業於九十年八月間即已死亡，並未經其弟
    丙○○之同意，竟偽造陳順福之支票及盜蓋丙○○之印章，
    將以丙○○為發票人、中華商業銀行臺南分行（以下簡稱「
    中華銀行」）為付款人、票載發票日為九十四年十二月十五
    日、帳號112-6號、支票號碼AF0000000號、票面金額一百萬
    元；以及以丙○○為發票人、「中華銀行」為付款人、票載
    發票日期為九十五年十二月十五日、帳號112-6號、支票號
    碼AF0000000號、票面金額一百萬元；與以丙○○為發票人
    、「華僑銀行」（公訴意旨誤載為「中華銀行」）為付款人
    、票載發票日期為九十六年一月十五日、帳號00000000-0號
    、支票號碼AA0000000號、票面金額一百萬元等三紙支票（
    下稱系爭支票）交付予甲○○，致甲○○陷於錯誤而交付七
    十萬元予丁○○。詎上開票載發票日為九十四年十二月十五
    日之發票，竟因「存款不足及發票人簽章不符」之理由遭退
    票，並足生損害於真正名義人丙○○及「中華銀行」對票據
    管理之正確性。因認丁○○涉犯刑法第二百零一條第一項之
    偽造有價證券罪，及同法第三百三十九條第一項詐欺取財罪
    。
二、公訴意旨上開所認，無非以：(一)被告丁○○於九十五年七月
    十二日偵訊中供述，曾到郵局領取甲○○借予之七十萬元、
    (二)證人甲○○於偵查中證述、(三)證人戊○○（即甲○○母親
    ）於偵查中證述，被告之妻庚○○○曾以現金支付利息、(四)
    證人庚○○○於偵查中證述，被告父親陳順福曾託其轉交一
    封信件予戊○○，且甲○○借予被告之七十萬元，確有存入
    被告帳戶內，甲○○並告知被告至郵局領款、(五)證人己○○○（即被告之母）於偵查中證述，被告向甲○○借款七十萬
    元，連同之前陳順福向戊○○借款二百三十萬元，共計三百
    萬元，被告均有支付利息，且己○○○曾告知甲○○，目前
    無法還款、(六)證人丙○○於偵查中證述，系爭支票並非其所
    簽發，其知悉被告及其父親陳順福積欠甲○○及戊○○共三
    百萬元、(七)系張支票暨退票理由單、(八)戶口名簿一份，可證
    陳順福於九十年八月十一日死亡、(九)甲○○於中華郵政郵局
    帳戶存摺影本、支票影本，可證明甲○○借予被告七十萬元
    ，被告並於甲○○用以支付借款七十萬之台南興華街郵局開
    立業務專用劃撥支票背面背書、(十)被告於中華郵政郵局（帳
    號0000000000000-0）帳戶交易明細，可證該帳戶於九十年
    十一月二十九日存入七十萬元，並於九十年十一月三十日提
    領現金七十萬元等資為論據。
三、訊據被告丁○○固坦承在卷附台南興華街郵局開立面額七十
    萬元業務專用劃撥支票背面背書，且將該紙支票存入其在郵
    局帳戶內，並提領出七十萬元，惟堅詞否認上開犯行，辯稱
    ：我並未開口向甲○○借款七十萬元，七十萬元是我母親叫
    我去提領的，領完後即交由我母親及妻子使用。我父親陳順
    福於過逝前，向戊○○借款金額即已達三百萬元，我父親均
    開立遠期支票以為擔保，並按月支付利息，月息最初為二分
    ，後降到一點二分，直到我父親過逝後，始由我母親繼續付
    息，或囑託我妻子按月繳交利息，顯見系爭支票上面字跡絕
    非我書立的，印章也非我所蓋，因為我都不在家，我並不清
    楚是何人將系爭支票交予甲○○等語。
四、按犯罪事實應依證據認定之，無證據不得認定犯罪事實。又
    不能證明被告犯罪者應諭知無罪之判決。刑事訴訟法第一百
    五十四條第二項、第三百零一條第一項分別定有明文。經查
    ：
  (一)被告對於在告訴人甲○○所交付之台南興華街郵局開立面額
    七十萬元業務專用劃撥支票背面背書，及提領七十萬元等情
    ，均已坦認屬實。本案主要爭點為：1.被告在領到七十萬元
    之前，陳順福究竟積欠戊○○二百三十萬元債務，亦或三百
    萬元。2.七十萬元是由何人向甲○○借用。3.系爭支票是由
    何人所開立、背書。4.系爭支票是由何人交付給甲○○。
  (二)被告在領到七十萬元之前，陳順福積欠戊○○債務數額為二
    百三十萬元，並非被告所辯三百萬元
  1.上情業據證人甲○○到庭證述：「（你為何會借七十萬元給
    被告？）因為他說他們還要跟銀行重新借款，要先還舊債才
    可以借新債，所以他們要求我先借他們七十萬元讓他們去還
    舊債」、「（被告他們以前欠款兩百三十萬元，是何人向你
    借的？）被告的父親陳順福借的」、「（兩百三十萬元有無
    算利息？）有。總數他們才會在還利息的袋子上面寫兩百三
    十萬元的利息多少錢，七十萬元的利息多少錢」、「（袋子
    上面註記利息多少，你有無將這個袋子交給檢察官？）有」
    、「（請庭上提示九十五年交查字第一七七號卷第三十一頁
    至第三十四頁，是不是這些袋子？）是的。九十一年謝秋香
    交利息給我或是我母親時，她都會在袋子上面註記利息多少
    錢」、「（提示九十五年交查字第一七七號卷第二十六頁，
    這張信封上的註記是什麼意思？）因為謝秋香都是叫我母親
    『阿桑』（台語），上面的兩百三十萬元的利息三萬四千五
    百元，另外本金七十萬元，利息是一萬零五百元，有分別註
    記，所以總數利息是四萬五千元」、「（七十萬元利息是如
    何計算？）一分半，就是月息百分之一點五」、「（這是何
    時的利息錢？）是九十年我交完七十萬元以後，他們算的利
    息」等語綦詳。此外，復有甲○○於中華郵政郵局帳戶（帳
    號00000000 000000）存摺影本、支票影本、台南興華街郵
    局開立業務專用劃撥支票背面背書、被告於中華郵政郵局（
    帳號00000000 00000-0）帳戶交易明細等可資參佐。
  2.被告雖辯稱，其父親生前借貸金額即已達三百萬元云云，惟
    由告訴人甲○○提出之臺灣銀行臺南分行信封（見九十五年
    度交查字第一七七號卷第二十六頁），已分別記載二百三十
    萬元利息三萬四千五百元，七十萬元利息為一萬五百元，共
    四萬五千元，而上開記載，證人庚○○○於本院已證述為其
    所書寫，是倘三百萬元債務均為陳順福所借，為何要分別計
    息。再參諸其他另載利息之信封（見同卷第三十一至三十四
    頁），支付之時間均在九十一、九十二年間，每月利息約為
    三萬六千至三萬九千元間，是倘如被告所辯，陳順福生前即
    已借款三百萬元，何以均為三百萬元利息，會有四萬五千元
    及三萬六千元左右之差別。被告所辯與卷附證據不符，已然
    可見，是其此部分所辯，自不足採。
  (三)七十萬元為被告之妻庚○○○及其母己○○○出面向甲○○
    告借，甲○○並將面額七十萬元郵局業務專用劃撥支票交付
    予庚○○○，庚○○○再將系爭支票交付予甲○○等情，業
    據甲○○到庭證述：「（當初是由何人出面跟你借七十萬元
    ？）謝秋香跟謝金珠來跟我借錢的時候，她們都有說過」、
    「（第一次出面跟你借七十萬元，應該不是被告？）我沒有
    親自見到他，但是後來被告他們夫妻到我們家的時候，我有
    跟他們提到這三張票的事情，他們都說他們會還，這是在七
    十萬元借出去以後的事情」、「（你把七十萬元支票交給何
    人？）我親自交給被告太太謝秋香，當時她問我怎麼沒有拿
    現金，我跟她說這是郵局的票，我叫她拿給被告去兌現就可
    以了」、「（拿這三張支票給你的人是何人？）謝秋香本人
    」、「（謝秋香拿這三張支票給你的時候，上面是否都已經
    寫好金額、數字，印章也已經蓋好了？）是的」、「（這三
    張票是在何時交給你的？）前面兩張中華商銀支票是在九十
    一年初時，謝秋香親自交給我母親的，後面那張華僑商銀支
    票，大概是在九十三年底中華商銀支票到期，一直拖到九十
    四年初才另外開華僑商銀支票交給我」、「（這三張支票以
    及換票都是謝秋香親自交給你或你母親的？）是的」等語明
    確。
  (四)尚無證據證明系爭支票為被告丁○○所簽發
  1.證人甲○○於本院雖證述：「（謝秋香拿這三張支票給你的
    時候，上面是否都已經寫好金額、數字，印章也已經蓋好了
    ？）是的，但是她說那是她先生寫的，因為票是要透過她先
    生去開，開好之後由她再交給我」等語，然被告已否認在系
    爭支票上簽名及用印。再者，依庚○○○於本院中證述：「
    （提示告訴人提出三張支票原本，有無看過這三張支票？）
    中華商銀這兩張支票，我沒有看過」、「（提示九十五年度
    交查字第一七七號卷第六十八頁，你在檢察官偵訊時為何說
    這三張是陳順福交給你的？）我沒有看到，我只知道信封裡
    面都是放支票，這三張支票是陳順福交給我的，但是我記不
    得是否是由我轉交的」等語，亦無法證明庚○○○曾告訴甲○○，系爭支票為被告所簽發。
  2.另觀諸系爭支票，票號AF0000000、AF0000000支票，有關受
    款人「甲○○」，及票面金額「壹佰萬元整」，二者字型、
    運筆習慣及施力轉折等特徵，肉眼觀察，雖極為相似，然上
    開二紙支票，與票號AA0000000號支票所載票面金額「壹佰
    萬元整」（按該紙支票受款人欄位為空白），肉眼觀察，即
    可發覺字體明顯不同，顯然票號AF0000000、AF0000000支票
    及票號AA0000000號支票並非同一人簽發，與公訴意旨所指
    ，三紙支票均為被告一人偽造等情，已不相符。再者，本院
    將系爭支票，連同被告多次在檢察官及本院當庭書立之文字
    、信用卡申請書、以被告名義簽發之陽信商業銀行台南分行
    支票，二次送筆跡鑑定，均無法確認係被告所為，有卷附內
    政部警政署刑事警察局九十七年九月二日刑鑑字第09701213
    40號函、九十七年十二月十五日刑鑑字第0970174802號函可
    稽（見本院卷(二)第一四九、一七九頁），是公訴人指稱被告
    偽造系爭支票，當屬無據。
  (五)綜上所述，本案向告訴人甲○○借款七十萬元，以及收受郵
    局業務專用劃撥支票、交付系爭支票予甲○○者，均非被告
    丁○○，且告訴人甲○○又未當場目睹被告簽發系爭支票，
    另筆跡鑑定亦無法證明為被告所為，足認依卷附證據尚不足
    證明被告犯詐欺取財及偽造有價證券罪，依法自應為無罪之
    諭知。
據上論斷，應依刑事訴訟法第三百零一條第一項，判決如主文。
本案經檢察官乙○○到庭執行職務
中    華    民    國    98    年    3     月    5     日
          刑事第五庭    審判長法  官  鍾邦久
                              法  官  張瑛宗
                              法  官  包梅真
以上正本證明與原本無異。
如不服本判決應於收受本判決後10日內向本院提出上訴書狀，並
應敘述具體理由。其未敘述上訴理由者，應於上訴期間屆滿後20
日內向本院補提理由書狀（均須按他造當事人之人數附繕本）「
切勿逕送上級法院」。
                              書記官  李淑秋
中    華    民    國    98    年    3     月    5     日


司法院資訊處製作；財團法人民間司法改革基金會備份。
